【裁判字號】    98,上訴,3383
【裁判日期】    981105
【裁判案由】    偽造文書等
【裁判全文】
臺灣高等法院刑事判決                98年度上訴字第3383號
上  訴  人  臺灣臺北地方法院檢察署檢察官
被      告  甲○○
上列上訴人因被告偽造文書等案件，不服臺灣臺北地方法院97年
度訴字第1635號，中華民國98年7 月10日第一審判決（起訴案號
：臺灣臺北地方法院檢察署96年度偵字第16360 號），提起上訴
，本院判決如下：
    主  文
原判決撤銷。
甲○○連續行使偽造私文書，足以生損害於他人，處有期徒刑貳
年，減為有期徒刑壹年，如附表一「偽造之文書及其上偽造之簽
名」欄內所示偽造署押均沒收。又連續行使偽造私文書，足以生
損害於他人，處有期徒刑貳年捌月，減為有期徒刑壹年肆月，如
附表二「偽造之文書及其上偽造之簽名」欄內所示偽造署押均沒
收。應執行有期徒刑貳年，如附表一、二「偽造之文書及其上偽
造之簽名」欄內所示偽造署押均沒收。
    事  實
一、甲○○自民國91年1月1日起擔任址設宜蘭縣員山鄉○○路 ○
    段326 號金車股份有限公司（下稱金車公司）員山廠總務兼
    採購人員，負責辦理廠內五金零件之採購。緣金車公司部分
    單位雖為業務之需而為金車公司實際採購取得如附表一所示
    物品，但因未經相關單位主管核准之程序逕行為之，致供貨
    廠商無法請款。甲○○為使供貨廠商取得貨款，詎基於偽造
    私文書進而行使之概括犯意，自91年8月間起至95年5月間止
    （原判決誤載為至94年12月間止，應予更正），先後於如附
    表一所示之請購（修）單、進料驗收單、請款憑證單上相關
    簽核欄位上連續偽造如附表一所示黃嘉宏等人之簽名，以表
    示黃嘉宏等人核章同意採購之意思，以此方式偽造如附表一
    所示之請購（修）單、進料驗收單、請款憑證單等私文書，
    其後再檢附如附表一所示廠商之發票黏貼於前開請款憑證單
    上，據以向址設臺北市中正區○○○路○段230號金車公司臺
    北總公司請款而行使偽造私文書多次，致金車公司將如附表
    一所示之金額如數給付予如附表一所示廠商，足以生損害於
    如附表一所示黃嘉宏等人之權益以及金車公司對於採購、帳
    務等業務管理之正確性。
二、甲○○因其業務熟悉金車公司採購流程之漏洞，為從事業務
    之人員，竟萌為自己不法所有之意圖，另基於行使偽造私文
    書以詐欺之概括犯意，於93年11月3 日以其妻林艾玲名義（
    林艾玲對於甲○○以下之犯行並不知情）設立興華企業社，
    繼而利用其擔任採購人員之便，明知金車公司並未向興華企
    業社採購如附表二所示之物品，猶自93年11月間（起訴書誤
    載為93年9月起，應予更正）起至95年5月間止，連續於如附
    表二所示之請購（修）單內虛偽填載品名（詳如附表二所示
    ）、規格、用途、單位、數量、總價、採購詢價等事項，並
    於「總務課採購」欄內簽名，以此方式將不實事項登載於其
    業務上作成之文書，並於如附表一所示之請購（修）單、進
    料驗收單、請款憑證單上相關簽核欄位上連續偽造如附表二
    所示劉東洋等人之簽名，以表示劉東洋等人申請、核章同意
    等意思，以此方式偽造如附表二所示之請購（修）單、進料
    驗收單、請款憑證單等私文書再開立興華企業社之發票後黏
    貼於前開請款憑證單上，並檢附上開偽造之文件向金車公司
    臺北總公司請款而據以行使，致使金車公司陷於錯誤，以為
    員山廠確有採購如附表二所示金額之物品，而先後將如附表
    二所示之金額（總計新台幣【下同】3,948,152 元）如數匯
    入興華企業社帳戶內，足以生損害於如附表二所示劉東洋等
    人以及金車公司之權益。
三、甲○○於實行上開犯行後，在有偵查犯罪職權之公務員發覺
    為犯嫌前，於96年1月3日具狀向臺灣宜蘭地方法院檢察署自
    首承認其偽造文書犯行，並靜候裁判。
四、案經臺灣宜蘭地方法院檢察署函請臺灣高等法院檢察署函轉
    臺灣臺北地方法院檢察署檢察官偵查及金車公司訴由臺灣臺
    北地方法院檢察署檢察官偵查起訴。
    理  由
一、上開事實，業據被告甲○○於本院坦承不諱，核與告訴人金
    車公司指訴及證人即金車公司倉管人員謝媮晴於原審之結證
    相符，且有相關請購（修）單、進貨驗收單、請款憑證單、
    統一發票、傳票（見外放卷「興華企業社部分之單據」 3-1
    、3-2、3-3卷、「非興華企業社部分之單據」、金車公司98
    年4月8日陳報狀所附附件）、合作金庫銀行羅東分行函及所
    附帳戶往來明細、申請資料等存卷可資佐證，應可信實。綜
    上，本案事證明確，被告犯行堪予認定，應依法論科。
二、被告行為後，刑法業於94年2月2日修正公布，95年7月1日起
    施行，其中第56條關於連續犯之規定已刪除，並修正第2 條
    、第28條、第33條、第38條、第41條、第42條、第55條及第
    74條等規定。按行為後法律有變更者，適用行為時之法律，
    但行為後之法律有利於行為人者，適用最有利於行為人之法
    律，修正後刑法第2條第1項定有明文，此條規定係規範行為
    後法律變更所生新舊法律比較適用之準據法，本身尚無新舊
    法比較之問題，於新法施行後，應一律適用新法第2條第1項
    之規定，為「從舊從輕」之比較，先予敘明。再按本次法律
    變更，比較時應就罪刑有關之共犯、未遂犯、想像競合犯、
    牽連犯、連續犯、結合犯，以及累犯加重、自首減輕暨其他
    法定加減原因（如身分加減）與加減例等一切情形，綜其全
    部罪刑之結果而為比較（最高法院95年5月23日95年度第8次
    刑庭會議決議參照）。經查：
  (一)關於罰金刑，在刑法修正前，刑法分則編各罪所定罰金刑之
    貨幣單位原為銀元，其最高罰金數額，從各該法條規定，而
    最低罰金數額，則依修正前刑法第33條第5款之規定為1元以
    上（貨幣單位為銀元），且若定有罰金刑之論罪法條係於72
    年6 月25日前所制定，而該法條日後均未修正者，得依罰金
    罰鍰提高標準條例第1條前段規定，就其原定數額提高為2倍
    至10倍，其後修正者則不提高倍數，並依現行法規所定貨幣
    單位折算新臺幣條例第2條規定，以銀元1 元折算為新臺幣3
    元；於刑法修正後，因刑法第33條第5 款修正為：「罰金：
    新臺幣一千元以上，以百元計算之。」使得刑法之罰金貨幣
    單位已由銀元改為新台幣，則刑法分則編各罪所定罰金刑之
    貨幣單位，自應配合修正為新臺幣，又為使刑法分則編各罪
    所定罰金之最高數額與刑法修正前趨於一致，乃增訂刑法施
    行法第1條之1：「中華民國九十四年一月七日刑法修正施行
    後，刑法分則編所定罰金之貨幣單位為新臺幣。九十四年一
    月七日刑法修正時，刑法分則編未修正之條文定有罰金者，
    自九十四年一月七日刑法修正施行後，就其所定數額提高為
    三十倍。但七十二年六月二十六日至九十四年一月七日新增
    或修正之條文，就其所定數額提高為三倍。」從而，刑法分
    則編各罪所定罰金刑之最高數額，於刑法修正前、後並無不
    同，惟修正後刑法第33條第5 款所定罰金刑最低數額，較之
    修正前提高，自以修正前刑法第33條第5 款規定有利於被告
    。
  (二)刑法第56條連續犯之規定，於此次刑法修正時刪除，此刪除
    雖非犯罪構成要件之變更，但顯已影響行為人刑罰之法律效
    果，自屬法律有變更，依新法第2條第1項規定，比較新、舊
    法結果，因舊法連續犯以一罪論（裁判上一罪），僅科刑上
    得加重其刑，而依新法，本案被告多次偽造文書、詐欺取財
    等犯行，應數罪併罰，是比較新、舊法之結果，應以舊法較
    有利於被告。
  (三)修正前刑法第62條規定：「對於未發覺之罪自首者而受裁判
    者，減輕其刑。但有特別規定者，依其規定。」修正後刑法
    第62條規定：「對於未發覺之罪自首而受裁判者，得減輕其
    刑。但有特別規定者，依其規定。」比較結果，因修正後之
    規定並非「必」減輕其刑，是以修正前自首之規定較有利於
    被告。
  (四)修正前刑法第68條規定：「拘役或罰金加減者，僅加減其最
    高度。」惟此次刑法修正，既將罰金最低金額修正為新臺幣
    1千元，當不致因加減其最低度，而產生不滿1元之零數，允
    宜與有期徒刑相同，許其最高度及最低度同加減之，故併入
    修正後刑法第67條，而規定為：「有期徒刑或罰金加減者，
    其最高度及最低度同加減之。」本案被告既因連續犯而加重
    其刑，則因修正前刑法第68條規定罰金最低度不予加重，較
    諸修正後刑法第67條規定罰金最低度亦予加重之規定，修正
    前之規定較有利於被告。又本案被告因自首而減輕其刑，因
    修正前刑法第68條規定罰金最低度不予減輕，較諸修正後刑
    法第67條規定罰金最低度亦予減輕之規定，修正後之規定則
    較有利於被告。
  (五)刑法第55條原規定：「一行為而觸犯數罪名，或犯一罪而其
    方法或結果之行為犯他罪名者，從一重處斷。」於此次刑法
    修正，該條則規定為：「一行為而觸犯數罪名，從一重處斷
    。但不得科以較輕罪名所定最輕本刑以下之刑。」是本次刑
    法修正，業將牽連犯之規定刪除。本件被告所犯偽造文書、
    詐欺取財等罪，具有牽連犯之關係（詳後述），依修正前即
    行為時之規定，應從一重處斷；而修正後之刑法既已刪除牽
    連犯之規定，則被告所犯上述各罪，應依數罪併罰之規定分
    論併罰，比較新舊法之規定，仍以修正前之規定較有利於被
    告。
  (六)修正前刑法第51條規定：「數罪併罰，分別宣告其罪之刑，
    依左列各款定其應執行者：」其中第5 款規定：「宣告多數
    有期徒刑者，於各刑中之最長期以上，各刑合併之刑期以下
    ，定其刑期。但不得逾二十年」修正後刑法第51條第5 款規
    定：「宣告多數有期徒刑者，於各刑中之最長期以上，各刑
    合併之刑期以下，定其刑期。但不得逾三十年。」兩者比較
    結果，修正後刑法並未較有利於行為人。
  (七)從而本件經綜合比較前揭被告行為後之法律變更，以修正前
    之規定較有利於被告，有關罪刑部分自應依刑法第2條第1項
    前段規定，一體適用修正前之法律。
三、核被告甲○○所為如事實欄一所示者，係犯刑法第216 條、
    第210條行使偽造私文書罪，所為如事實欄二所示者，係犯
    刑法第216條、第210條行使偽造私文書罪、刑法第216條、
    第215條行使業務上登載不實文書罪及刑法第339條第1 項詐
    欺取財罪。被告於如附表一、附表二所示之文書上偽造他人
    簽名之行為，為其偽造私文書之部分行為，偽造私文書之低
    度行為為行使之高度行為所吸收，均不另論罪。被告於同一
    文件上偽造2 人以上簽名之部分，其犯罪時、地及行為均具
    密接性與連貫性，應係以一行為接續為之，不構成數罪。被
    告如事實欄一所示行為犯刑法第216條、第210條行使偽造私
    文書罪多次，其各次行為時間緊接，所犯構成要件相同，顯
    係基於概括犯意反覆實施，為連續犯，應依修正前刑法第56
    條規定論以一罪，並加重其刑。被告如事實欄二所示行為前
    後多次犯行使偽造私文書、行使業務上登載不實文書、詐欺
    取財等犯行，均時間緊接，犯罪手法咸同，各觸犯構成要件
    相同之罪名，顯均係基於概括之犯意反覆為之，均為連續犯
    ，應各依修正前刑法第56條之規定論以一罪，並均依法加重
    其刑。被告以一行使行為同時行使偽造私文書、業務上登載
    不實文書（就如附表二所示請購修單部分），係一行為觸犯
    數罪名之想像競合犯，應依刑法第55條規定從一較重之行使
    偽造私文書罪論處；其所犯行使偽造私文書、詐欺取財兩罪
    間，有方法、目的之牽連關係，應依修正前刑法第55條前段
    規定，從一較重之行使偽造私文書罪處斷。檢察官起訴書雖
    敘及被告所涉行使業務上登載文書之事實，惟漏列其罪名，
    非無未洽，其事實既經起訴，法院應加以審究。被告如事實
    欄一所示行為所犯連續行使偽造私文書罪，及如事實欄二所
    犯者，犯意及行為各別，應予分論併罰。又具有裁判上一罪
    關係之犯罪，苟全部犯罪未被發覺前，行為人僅就其中一部
    分犯罪自首，仍生全部自首之效力（最高法院92年台上字第
    4399號判決參照）。本件被告於本件犯行後，在有偵查犯罪
    職權之公務員未發覺為犯嫌前，即於96年1月3日具狀向臺灣
    宜蘭地方法院檢察署自首等情，有刑事自首狀在卷可憑（見
    臺灣宜蘭地方法院檢察署96年度他字第42號卷），是被告對
    於上開犯罪，在有偵查犯罪職權之公務員發覺其犯罪事實及
    行為人前，即向臺灣宜蘭地方法院檢察署自首承認其偽造文
    書犯行並接受裁判，被告雖於偵查及原審之階段曾否認犯詐
    欺取財犯行，上開罪名間既有裁判上一罪關係，均生自首之
    效力，應依修正前刑法第62條前段規定減輕其刑。被告所為
    有連續犯加重及自首減輕等事由，應先加後減之。
四、原審以被告犯罪事證明確，予以論罪科刑，固非無見。第按
    ：連續犯之所謂出於概括犯意，必須其多次犯罪行為自始均
    在一個預定犯罪計劃以內，出於主觀上始終同一犯意之進行
    ，若中途另有新犯意發生，縱所犯為同一罪名，究非連續其
    初發的意思，即不能成立連續犯。此據最高法院70年台上字
    第6296號判例闡釋甚明。茲查：(1)原判決認定被告先以其妻
    林艾玲名義於93年11月3 日設立興華企業社，再基於行使偽
    造私文書、行使業務登載不實文書及詐欺取財之概括犯意，
    自93年11月間，連續於如附表二（即原判決附表一）所示之
    請購（修）單內虛偽填載品名、規格、用途、單位、數量、
    總價、採購詢價等事項，並於「總務課採購」欄內簽名，以
    此方式將不實事項登載於其業務上作成之文書，並於如附表
    二所示之請購（修）單、進料驗收單、請款憑證單上相關簽
    核欄位上連續偽造如附表一所示劉東洋等人之簽名，以表示
    劉東洋等人申請、核章同意等意思，以此方式偽造如附表二
    所示之請購（修）單、進料驗收單、請款憑證單等私文書，
    再開立興華企業社之發票後黏貼於前開請款憑證單上，並檢
    附上開偽造之文件向金車公司臺北總公司請款而據以行使，
    致金車公司陷於錯誤，連續將如附表二所示之金額匯入興華
    企業社帳戶內。似認被告概括犯意起於93年11月間，目的在
    藉由偽造不實之交易文書，詐害金車公司。詎原判決復認被
    告賡續前開行使偽造私文書之概括犯意，明知金車公司之相
    關單位主管並未「核准」如附表一（即原判決附表二）所示
    採購（惟有「實際」採購如附表一所示品名之物品），竟自
    91年8 月間起至94年12月間止，於如附表一所示之請購（修
    ）單、進料驗收單、請款憑證單上相關簽核欄位上連續偽造
    他人簽名，以示核章同意，式偽造如附表一所示之請購（修
    ）單、進料驗收單、請款憑證單等私文書，並據以行使云云
    。則被告何能賡續起意在後（93年11月）之概括犯意，於概
    括犯意發生前2年餘之91年8月間起實施連續犯行？其事實認
    定乖違經驗法則，顯有未洽。(2)被告自91年8 月間起之連續
    行使偽造私文書犯行（如附表一所示者），其旨在於使實際
    出貨予金車公司之供貨廠商得以領得貨款；自93年 8月間起
    之連續行使私文書犯行（如附表二所示者），在於虛列金車
    公司向興華企業社購買物品（實際上未購買），而以興華企
    業社名義向金車公司詐領貨款，前者意在應付未核准之採購
    ，後者則為詐欺取財，兩者犯意各別，目的不同，起意之時
    間亦有前後之分，兩者之行為並非自始均在一個預定犯罪計
    劃以內，出於主觀上始終同一犯意之進行，不能構成連續犯
    ，應分論併罰。原判決以連續犯論以一罪，自有判決適用法
    則不當之可議。(3)對於（中華民國九十六年罪犯減刑條例）
    第3 條所定不予減刑而未發覺之罪，於本條例施行前至施行
    之日起三個月內自首而受裁判者，依第2條第1項規定予以減
    刑。中華民國九十六年罪犯減刑條例第6 條定有明文。本件
    被告犯罪時間在96年4 月24日以前，又於96年1月3日具狀自
    首，原判決竟以被告所犯罪名含刑法第339條第1項詐欺取財
    罪不在減刑之範圍內而不予減刑，即非適法。檢察官指摘原
    判決有所違誤，為有理由，應由本院撤銷改判。
五、爰審酌被告甲○○正值青壯，本可期其守法自重，詎為彌補
    採購過程之疏誤，連續行使偽造私文書，又因貪取金錢，自
    設興華企業社，虛偽製作供貨憑據，向所服務之金車公司詐
    領貨款多次，欠缺法紀與誠信觀念，不知尊重他人權益，心
    存僥倖，應予非難，兼衡其生活狀況、品行、智識程度、所
    用手段、所生危害非微，及犯罪後雖自首供認犯行，惟迄未
    償付金車損失等一切情狀，分別量處如主文第二項所示之刑
    。又被告犯罪時間在96年4 月24日以前，其如事實欄一所示
    連續行使私文書罪，合於減刑條件，應減其宣告刑二分之一
    。如事實欄二所示犯行，犯罪時間亦在96年4 月24日以前，
    雖其觸犯罪名含中華民國九十六年罪犯減刑條例第3條第1項
    第15款所列刑法第339條第1項詐欺取財罪，所宣告有期徒刑
    又逾1年6月，惟其於中華民國九十六年罪犯減刑條例施行前
    之96年1月3日自首，依中華民國九十六年罪犯減刑條例第 6
    條規定，亦得減刑，是減其宣告刑二分之一，並就各罪減得
    之刑定其應執行之刑。如附表一、附表二所示私文書上偽造
    之簽名，胥屬偽造之署押，不問屬於犯人與否，均依刑法第
    219 條規定宣告沒收。
六、起訴書雖尚揭載被告「虛假開立興華企業社之發票」等語（
    見起訴書第 1 頁犯罪事實欄第9行），惟未認定被告為商業
    負責人、主辦及經辦會計人員或依法受託代他人處理會計事
    務之人員，亦未表明被告該行為涉犯何罪名，原審蒞庭檢察
    官於原審準備程序中以言詞補陳被告此部分之行為涉犯商業
    會計法第71條第1 款規定之商業負責人明知不實事項填製不
    實會計憑證罪（見原審97年10月16日準備程序筆錄）。然查
    ：95年5 月24日修正前、後之商業會計法第71條第1 款之填
    製不實會計憑證罪，犯罪主體必須為商業負責人、主辦及經
    辦會計人員或依法受託代他人處理會計事務之人員，屬因身
    分或特定關係始能成立之犯罪。不具備上開身分者，並非該
    罪處罰之對象，須與具有該身分者共犯上開之罪，始有適用
    該法論處之餘地。又修正前商業會計法第4 條規定「本法所
    稱商業負責人依公司法第8條、商業登記法第9條及其他法律
    有關之規定。」（95年5 月24日修正為「本法所定商業負責
    人之範圍，依公司法、商業登記法及其他法律有關之規定」
    ），而公司法第8 條規定「本法所稱公司負責人：在無限公
    司、兩合公司為執行業務或代表公司之股東；在有限公司、
    股份有限公司為董事。公司之經理人或清算人，股份有限公
    司之發起人、監察人、檢查人、重整人或重整監督人，在執
    行職務範圍內，亦為公司負責人」，故公司負責人，並不包
    含所謂「實際負責人」在內（最高法院98年度台上字第1728
    號判決意旨參照）。起訴事實既是認興華企業社係以被告之
    妻林艾玲名義設立，並記載林艾玲已據檢察官另處分不起訴
    ，被告顯無該當商業會計法第71條第1 款罪嫌之可能。復次
    ，刑事訴訟法第264條第2項關於起訴書程式之規定，旨在界
    定起訴之對象，亦即審判之客體，並兼顧被告行使防禦權之
    範圍，其中屬於絕對必要記載事項之「犯罪事實」，係指犯
    罪構成要件之具體事實。故所謂犯罪已經起訴，係指起訴書
    之犯罪事實欄，已就特定犯罪之構成要件具體事實，加以記
    載，並足據以與其他犯罪事實區分，始克當之（最高法院89
    年度台上字第2407號判決意旨參照）。本件起訴書僅提及被
    告「虛假開立興華企業社之發票」，未載述被告為商業負責
    人、主辦及經辦會計人員或依法受託代他人處理會計事務之
    人員，顯然不符商業會計法第71條第1 款之罪構成要件具體
    事實之記載，亦無以辨識是否該當何一特定犯罪，不足據以
    與其他犯罪事實區分，應僅屬檢察官對於本件犯罪事實過程
    之描述，尚難以其記載認定檢察官就被告另涉何犯罪事實而
    提起公訴，併此指明。
據上論結，應依刑事訴訟法第369條第1項前段、第364條、第299
條第1項前段，刑法第2條第1項前段、第216條、第215條、第210
條、第339條第1項、第219 條，修正前刑法第55條、第56條、第
62條前段、第51條第5款，刑法施行法第1條之1第2項，中華民國
九十六年罪犯減刑條例第2 條第1項第3款、第6條、第7條、第10
條第1項，判決如主文。
本案經檢察官陳傳宗到庭執行職務。
中    華    民    國    98    年    11    月     5    日
                  刑事第十二庭審判長法  官  蔡永昌
                                    法  官  蔡國在
                                    法  官  蔡新毅
以上正本證明與原本無異。
如不服本判決，應於收受送達後十日內向本院提出上訴書狀，其
未敘述上訴之理由者並得於提起上訴後十日內向本院補提理由書
（均須按他造當事人之人數附繕本）「切勿逕送上級法院」。
                                    書記官  賴立旻
中    華    民    國    98    年    11    月    6     日
※附錄：本案論罪科刑主要法條全文
中華民國刑法第216條
行使第 210 條至第 215 條之文書者，依偽造、變造文書或登載
不實事項或使登載不實事項之規定處斷。
中華民國刑法第210條
偽造、變造私文書，足以生損害於公眾或他人者，處 5 年以下有
期徒刑。
中華民國刑法第215條
從事業務之人，明知為不實之事項，而登載於其業務上作成之文
書，足以生損害於公眾或他人者，處3年以下有期徒刑、拘役或5
百元以下罰金。
中華民國刑法第339條
（普通詐欺罪）
意圖為自己或第三人不法之所有，以詐術使人將本人或第三人之
物交付者，處5年以下有期徒刑、拘役或科或併科1千元以下罰金
。
以前項方法得財產上不法之利益或使第三人得之者，亦同。
前二項之未遂犯罰之。


司法院資訊處製作；財團法人民間司法改革基金會備份。
